【裁判字號】    89,重上更(二),150
【裁判日期】    900328
【裁判案由】    損害賠償
【裁判全文】
臺灣高等法院民事判決  八十九年度重上更(二)字第一五○號
      上  訴  人  戊○○
                  辛○○
                  己○○
                  壬○○
                  丙○○
                  丁○○
                  乙○○
      訴訟代理人  郭淑貞
      上  訴  人  庚○○
      訴訟代理人  張健豪
      法定代理人  游明財
      被上訴人    甲○○
右當事人間請求損害賠償事件，上訴人對於中華民國八十五年六月二十九日臺灣桃園
地方法院八十三年度重訴字第一二六號第一審判決提起上訴，經最高法院第一次發回
更審，本院判決如左：
    主    文
原判決除確定部分外廢棄。
被上訴人裕華建設股份有限公司、甲○○應分別給付上訴人戊○○、辛○○、己○○
、壬○○、丙○○、乙○○、丁○○、庚○○各如附表所載之金額。
第一、二審及發回前第三審訴訟費用（除確定部分外）由被上訴人甲○○負擔百分之
七十，餘由被上訴人裕華建設股份有限公司負擔。
本判決第二項所命給付，上訴人戊○○、辛○○、己○○、壬○○、丙○○、乙○○
、丁○○、庚○○如各以附表所示假執行金額分別為被上訴人甲○○、裕華建設股份
有限公司提供擔保後，各得假執行。被上訴人甲○○、裕華建設股份有限公司如於假
執行程序實施前以附表免假執行金額，各為上訴人等預供擔保，均免為假執行。
    事    實
甲、上訴人方面：上訴人丁○○未於言詞辯論期日到場，據其以前到庭所為及其餘上
    訴人之聲明及陳述如下：
  壹、聲明：
    一、原判決除確定部分外廢棄。
    二、右廢棄部分，被上訴人應給付如附表所載之分別金額。
    三、願供擔保請准宣告假執行。
  貳、陳述：除與原審及前審判決記載相同者，予以引用外，補稱略以：
    一、系爭房屋基地遭第三人查封，係被上訴人本身債務問題，與上訴人無涉，被
        上訴人無法依約給付無瑕疵之物，自應負給付不能之責，難謂上訴人受領遲
        延。
    二、上訴人於民國（下同）八十一年六月間已依約繳價至第八期，則已逾越「結
        構體完成」之義務，被上訴人在八十二年十二月三十日完工即已遲延，上訴
        人至遲亦應於八十三年四月三十日以後才有再繳價之義務，上訴人主張同時
        履行抗辯自有理由。
    三、被上訴人交屋時，公共設施未符合一定之比例、變更設計亦未通知上訴人，
        被上訴人所辯，顯不足採。
乙、被上訴人方面：
  壹、聲明：
    一、上訴駁回。
    二、如受不利判決，請准供擔保免為假執行。
  貳、陳述：除與原審及前審判決記載相同者，予以引用外，補稱略以：
    一、被上訴人甲○○將部分土地應有部分「移轉與第三人」，該「第三人」係系
        爭區分所有建物之其他買受人，被上訴人依法令為移轉，自無故意、過失。
        又訴外人黃淑敏係蘋果村購買戶之一，其對系爭房地予以假扣押查封，渠與
        被上訴人間之實體爭執，經鈞院另案八十七年度重上更(一)字第七十八號判決
        敗訴，足證被上訴人對查封並無過失。
    二、本件建物並無上訴人所指之瑕疵，上訴人拒付價金，亦不受領標的物，進而
        請求被上訴人賠償，均有未洽，分敘如下：
      (一)陽台：經第一審法官勘驗現場結果，上訴人所購買之房屋均有陽台，上訴人
        未清事實，自屬草率。
      (二)建物面積坪數不足部份：系爭建物之地下室為公共設施之一部份為契約所明
        定，上訴人主張建物面積坪數有所不符係將地下室持分面積排除，而不計算
        在內，其主張自不足採。
      (三)頂樓外觀繡面部份：被上訴人係因許多購買戶之要求而變更設計，變更設計
        結果共減少公共設施面積二六○‧六平方公尺，被上訴人亦減收價金，並無
        獲利。一般預售屋消費者，乃注重室內所可使用之面積，而被上訴人係就室
        外外型繡面為變更，並不影響房屋之通常效用及上訴人之權益，被上訴人依
        房屋買賣契約第四條自有權變更設計。上訴人因此主張減少價金三成云云，
        並無所據。
      (四)公共設施比例：上訴人主張本案公共設施不得超過百分十二至百分十五者，
        乃上訴人無依據之個人主張，被上訴人否認之。
      (五)廣告坪數四五ＯＯ坪部份：蘋果村之工程共二期，合計面積共五二ＯＯ坪左
        右，第一期已施工完畢，上訴人指稱僅有二千二百餘坪係指第一期完工部份
        而言，且雙方在土地預定買賣契約書均有標示上訴人所購建物坐落土地之地
        段地號，被上訴人均可依契約之約定給付，上訴人執廣告之坪數謂被上訴人
        有短少土地坪數之瑕疵者，與事實不符，自不可採。
      (六)有關電梯部份：經查除已確定之蔡永河外，均用十人份電梯，上訴人主張被
        上訴人擅改電梯為八人份者，與事實不符。
    理    由
一、上訴人丁○○未於言詞辯論期日到場，經核並無民事訴訟法第三百八十六條所列
    各款情事，爰依被上訴人之聲請，由其一造辯論而為判決。
二、上訴人主張：伊於民國八十年六月間分別向被上訴人即建商裕華建設股份有限公
    司（下稱裕華公司）、地主甲○○或第一審共同被告林照義等三人購買坐落桃園
    縣桃園市○○段一四八八之一號等八筆土地上興建之房屋及基地應有部分（下稱
    系爭房地）。詎裕華公司未依契約書所定之原樣式建築，致有基地不足、房屋坪
    數短少、外觀改變、電梯不符等瑕疵，且遲至八十二年十二月三十日始取得使用
    執照，迄未能交付無瑕疵之房屋。又系爭房屋之基地，因甲○○名下之應有部分
    ，遭臺灣省合作金庫（下稱省合作金庫）聲請法院假扣押查封及其他債權人黃淑
    敏等人併案執行，係可歸責於被上訴人之事由，已陷於給付不能。伊業於八十五
    年二月五日以郵局存證信函通知被上訴人解除系爭買賣契約等情。依民法第二百
    二十六條、第二百五十九條規定，求為命被上訴人連帶返還伊已交付之價金如附
    表所示金額，並加計法定遲延利息之判決（逾上開金額部分，除本院前審為補充
    判決，命被上訴人各給付上訴人按附表四所示金額自八十一年十月一日起算之法
    定遲延利息，未據被上訴人聲明不服外，餘均判決上訴人敗訴確定。另上訴人備
    位聲明請求命被上訴人連帶給付如本院前審判決附表三所示金額，並加計法定遲
    延利息部分，業據上訴人撤回，先敘明）。
    被上訴人則以：系爭房屋並無瑕疵，基地面積亦無不符情事，且買賣標的物尚未
    交付，依法上訴人不得主張瑕疵擔保責任；裕華公司未延宕工期，系爭房屋完工
    後，即通知上訴人受領，上訴人未受領，且拒絕配合辦理銀行貸款對保及交屋手
    續，於其受領遲延中，甲○○所有之土地應有部分遭省合作金庫聲請法院查封，
    致給付不能，乃不可歸責於伊之事由。況嗣後伊已清償欠款，省合作金庫業於八
    十七年十月撤回執行，日前因訴外人黃淑敏等併案執行，暫不啟封，非伊故意或
    重大過失行為所致，上訴人不得主張解除契約等語，資為抗辯。
三、上訴人主張：系爭房屋之基地，因甲○○名下之應有部分，遭省合作金庫聲請法
    院假扣押查封，及其他債權人黃淑敏等人併案執行，上訴人業於八十五年二月五
    日以郵局存證信函通知被上訴人解除系爭買賣契約之事實，業經其提出土地登記
    謄本一件為證（節本附原審卷第二宗第八八頁，全文則見本院證物外放），且為
    被上訴人所不爭執，堪信為真正。被上訴人雖辯稱系爭房屋完工後，經通知上訴
    人受領被拒，於其受領遲延中，甲○○所有之土地應有部分遭省合作金庫聲請法
    院查封，致給付不能，乃不可歸責於被上訴人之事由。況嗣後被上訴人已清償欠
    款，省合作金庫業於八十七年十月撤回執行，嗣因訴外人黃淑敏等人併案執行，
    暫不啟封，非被上訴人故意或重大過失行為所致，上訴人不得主張解除契約等語
    ，惟查：
  (一)按土地經法院囑託辦理查封登記後，未為塗銷登記前，登記機關應停止與其權利
    有關之新登記，土地登記規則第一百二十九條第一項定有明文。故被執行查封之
    土地在法院撤銷查封前，請求土地所有人辦理該土地所有權之移轉登記，即係處
    於給付不能之狀態，法院自不能命為移轉登記，此業經最高法院作成七十年第十
    八次民事庭會議決議可稽。
  (二)系爭房屋之基地坐落桃園市○○段一四八九地號土地（係由一四八八之一、一四
    八九、一四九０、一四九一、一四九二之一、一四九三之一、一四九四之一、一
    四九五等八筆土地合併為一筆），出賣人甲○○之應有部分為萬分之二一九三（
    其餘部分，業經甲○○於移轉登記於第三人許瑜芬），已於八十四年九月十日經
    省合作金庫實施假扣押查封在案（見原審卷第二宗第八八頁），雖省合作金庫之
    假扣押執行事件，業因被上訴人清償而於八十七年十月撤回執行，但目前另有訴
    外人黃淑敏等人併案執行，暫不啟封（見本院重上更(一)卷第四十頁，臺灣桃園地
    方法院民事執行處函影本），故甲○○就其所出售之基地，已陷於給付不能之狀
    態，堪以認定。
  (三)上訴人與被上訴人雖係分別就房屋及其基地成立二個買賣契約，然該二契約預訂
    土地不動產買賣契約書第十一條規定「本約暨附件應與甲方所訂之『預定房屋買
    賣契約』：：：中之各項約定，同時履行，任一部分不履行時，視為全契約全部
    違約」及各該預定房屋買賣契約書第二十條「本約暨附件應與甲方所訂之『預定
    土地買賣契約書』．．．中之各項約定同時履行，任何一部分（不）履行時，視
    為上開全契約全部違約」等語，足見本件房屋與土地二者於履行上確有密切不可
    分之牽連關係，就上訴人而言，須房地全部受領，契約上之利益始完備，蓋因房
    屋均需依附土地，此為自明之理，且係依系爭契約明示之約定。茲被上訴人甲○
    ○就所出賣之土地既已陷於給付不能，則就房地買賣全部契約而言，應認為已全
    部給付不能（全部違約），再者，物之出賣人負有交付其物於買受人，並使其取
    得該物所有權之義務，被上訴人於履行上開義務前，因自己欠債未還遭第三人臺
    灣省合作金庫等人查封土地，其所不爭，自係可歸責於債務人（被上訴人）之事
    由致給付不能。故上訴人主張本件房地買賣全部已因可歸責債務人之事由陷給付
    不能，而分別以存證信函通知被上訴人甲○○及裕華公司（房屋出售人）表示解
    除系爭房地買賣契約，既據其提出存證信函及掛號回執二件為憑（見原審卷第二
    宗第八十頁至第九十頁），且為被上訴人所不爭執已收受此存證信函，是上訴人
    主張已依給付不能之規定解除房地買賣契約應屬可採。
  (四)被上訴人雖辯稱因上訴人受領遲延，致系爭土地遭法院查封而給付不能，乃不可
    歸責於被上訴人之事由，非被上訴人故意或重大過失行為所致等語。惟按所謂不
    可歸責於債務人之事由，係指發生於外部而與債務人無關之事故而言，苟因債務
    人之內部準備工作不能如期完成，以致發生給付或受領之遲延時，雖該內部準備
    工作之不能如期完成，係出於第三人之行為，亦不能認為有不可歸責於債務人之
    事由，而使其免負遲延責任（最高法院六十三年台上二０七號判決意旨參照）；
    查系爭土地遭省合作金庫聲請法院假扣押查封，係因甲○○及訴外人游明雄、林
    照義共同以系爭土地向省合作金庫抵押借款未如期清償所致，至訴外人黃淑敏等
    人之併案執行，則係因被上訴人與黃淑敏等人買賣不動產發生類似本件之糾紛所
    致，均非屬與被上訴人無關之外部事故，其因而致系爭土地給付不能，自屬可歸
    責於被上訴人之事由，況假扣押執行均可由債權人提供反擔保而免為或撤銷假扣
    押，此為民事訴訟法第五百二十八條所明定，被上訴人既辯稱上訴人不得主張解
    除契約，又不依上述規定之方法撤銷假扣押啟封，反任令系爭土地被假扣押，陷
    自己於無法履行契約之境地，難謂其就此給付不能之情事無故意或重大過失。
  (五)至被上訴人辯稱因上訴人未配合繳納自備款及銀行貸款，致被上訴人財務運轉困
    難始遭貸款銀行合作金庫查封，係可歸責於被上訴人之事由致給付不能等語，惟
    查兩造房地買賣契約內並未約定上訴人應就被上訴人向臺灣省合作金庫之借款負
    何法律上之責任。被上訴人希望藉由上訴人等承購戶如期繳付分期價金及承辦銀
    行貸款得來之資金，資以清償上開合作金庫之貸款債務，充其量僅係被上訴人片
    面主觀期望，被上訴人亦非不可能藉用他方資金以清償合庫債務。況上訴人所購
    買之土地持分僅係甲○○所有之系爭土地持分一部分，縱上訴人未配合辦理銀行
    貸款，亦與被上訴人積欠省合作金庫借款及被上訴人與訴外人黃淑敏等間之買賣
    之糾紛無相當因果關係，自不得此即謂土地遭查封致給付不能係可歸責於上訴人
    之事由。
  (六)綜上所述，上訴人縱有受領遲延之情事，惟被上訴人就系爭土地遭查封致給付不
    能之情事既有故意或重大過失，依民法第二百三十七條反面解釋，被上訴人仍應
    就該給付不能負其責任。則上訴人依民法第二百五十六條規定，解除買賣契約，
    於法並無不合，被上訴人辯稱因上訴人受領遲延致給付不能，上訴人不得主張解
    除契約等語，並不足採。
四、按契約解除時，當事人雙方互負回復原狀之義務，其由他方所受領之金錢，應返
    還之，並應附加自受領時起之利息償還之，民法第二百五十九條第一、二款定有
    明文。系爭房地買賣契約既經解除，則上訴人依上開規定，請求被上訴人裕華公
    司、甲○○分別返還上訴人已繳之如附表所示之房地價金，為有理由，應予准許
    。原審就上訴人此部分為上訴人敗訴判決即有未合，上訴意旨，指摘原判決此部
    分不當，求予廢棄，為有理由，爰將原判決此部分廢棄改判如主文第二項所示。
五、上訴人勝訴部分兩造陳明願供擔保請求宣告假執行、免假執行，核無不合，爰分
    別酌定相當擔保金額，各准許之。
六、又上訴人以給付不能解除契約為訴訟標的部分既經准許，自無須再審究其瑕疵擔
    保解除權是否成立，併此敘明。
七、據上論結，本件上訴為有理由，爰判決如主文。
中      華      民      國    九十    年      三      月    二十八    日
                                  民事第三庭
                                      審判長法  官  張  宗  權
                                            法  官  吳  秀  美
                                            法  官  蕭  艿  菁
右正本係照原本作成。
如不服本判決，應於收受送達後二十日內向本院提出上訴書狀，其未表明上訴理由者
，應於提出上訴後二十日內向本院補提理由書狀（均須按他造當事人之人數附繕本）
上訴時應提出委任律師或具有律師資格之人之委任狀；委任有律師資格者，另應附具
律師及格證書及釋明委任人與受任人有民事訴訟法第四百六十六條之一第一項但書或
第二項（詳附註）所定關係之釋明文書影本。
中      華      民      國    九十    年      三      月    二十九    日
                                            書記官  尤  峰  惠
附註：
民事訴訟法第四百六十六條之一（第一項、第二項）：
對於第二審判決上訴，上訴人應委任律師為訴訟代理人。但上訴人或其法定代理人具
有律師資格者，不在此限。
上訴人之配偶、三親等內之血親、二親等內之姻親，或上訴人為法人、中央或地方機
關時，其所屬專任人員具有律師資格並經法院認為適當者，亦得為第三審訴訟代理人
。


司法院資訊處製作；財團法人民間司法改革基金會備份。
